臺灣高雄地方法院民事判決　　　　　　　 94年度訴字第551號
原　　　告　丁○○
即反訴被告
　　　　　　乙○○
　　　　　　戊○○
共　　　同　王家鈺律師
訴訟代理人
被　　　告　丙○○
被　　　告　己○○
即反訴原告
上列當事人間請求拆屋還地等事件，本院民國94年7 月6 日言詞
辯論終結，判決如下：
    主      文
被告應將坐落高雄縣大寮鄉○○○段第3312地號土地上如附圖所
示A部分之地上物予以拆除後，將土地返還予原告。
被告應連帶給付原告新台幣貳萬玖仟參佰捌拾伍元及自民國九十
四年五月二十八日起至清償日止，按週年利率百分之五計算之利
息，暨自民國九十四年五月二十九日起至返還上開土地之日止，
按月給付新台幣壹萬壹仟貳佰肆拾陸元。
原告其餘之訴駁回。
訴訟費用由被告連帶負擔。
反訴原告之訴駁回。
反訴訴訟費用由反訴原告負擔。
    事實及理由
壹、本訴部分：
一、本件被告丙○○經合法通知，未於最後言詞辯論期日到場，
    核無民事訴訟法第386 條各款所列情形，爰依原告聲請，由
    其一造辯論而為判決。
二、按以一訴附帶請求其孳息、損害賠償、違約金或費用者，不
    併算其價額，民事訴訟法第77條之2 第2 項定有明文，本件
    原告係依民法第767 條之規定提起本件拆屋還地之訴訟，併
    附帶依侵權行為之法律關係請求被告給付相當於租金之損害
    ，揆諸前揭規定，該附帶請求部分依法本不用徵收其裁判費
    。又按訴狀送達後，原告不得將訴變更或追加他訴。但擴張
    或減縮應受判決事項之聲明者，不在此限。民事訴訟法第77
    條之2 第2 項、第255 條第1 項第3 款分別定有明文。本件
    原告於起訴時原僅請求判決被告應將坐落高雄縣大寮鄉○○○段第3312地號土地（下稱系爭土地）上之地上物（面積約
    占221.76平方公尺）拆除後予以返還，並應連帶給付新台幣
    （下同）17,750元及自起訴狀繕本送達之翌日起至清償日止
    按週年利率年息5 ％計算之利息，且應自起訴狀繕本送達之
    翌日起至返還系爭土地之日止按月給付7,100 元，嗣其於本
    院審理中則將請求被告連帶給付已確定及按月給付之金額各
    提高為65,000元及26,000元，並將利息起算日更改自本院第
    3 次言詞辯論期日之翌日起算，此僅係擴張及減縮其應受判
    決事項之聲明，揆諸前揭規定，應予准許，合先敘明。
三、原告起訴主張：系爭土地為伊等所共有（原告丁○○、乙○○、戊○○之應有部分分別為2/10、4/10、4/10），詎被告
    未經伊等之同意即無權占用系爭土地，並在其上共同出資蓋
    有如附圖所示Ａ部分之未辦保存登記之鐵皮棚架（下稱系爭
    建物）且由被告丙○○以每月26,000元出租予被告己○○使
    用迄今，故被告亦因此受有自伊等拍定買受系爭土地即民國
    93年12月28日起至伊等提起本件訴訟即94年3 月15日止（2.
    5 月）相當於租金之損害計65,000元（2.5 ×2600 0＝6500
    0）， 爰依所有物返還請求權及侵權行為之法律關係，求為
    判決：（一）被告應將系爭土地上如附圖所示A 部分之地上
    物予以拆除後，將土地返還予原告。（二）被告應連帶給付
    原告65,000元及自本院第3 次言詞辯論期日之翌日即94 年5
    月28日起至清償日止，按週年利率5％計算之利息，暨自94
    年5 月29日起至返還系爭土地之日止，按月給付26,000元之
    相當租金損害。
四、被告則以：系爭建物係伊等經原告之前手即訴外人甲○○之
    同意及共同耗資約2 百萬元而興建完成，伊等自有合法之使
    用權，而系爭土地於原告拍定買受前，法院已於拍賣公告內
    載明不予點交，原告明知仍予以買受自不得請求伊等返還之
    等語資為抗辯，並聲明求為判決：原告之訴駁回。
五、兩造不爭執之事實：
    系爭土地原為訴外人甲○○所有，後由原告於93年12月6日
    拍定買受而取得所有權，並依上開應有部分比例分別共有，
    而被告所共有現占用系爭土地之如附圖所示A 部分為未辦保
    存登記之鐵皮棚架，其占有面積計221.76平方公尺。
六、本件兩造爭執之處在於被告占用如附圖所示A 部分之系爭建
    物是否有正當權源？
（一）按「使用借貸，非如租賃之有民法第425 條之規定，縱令
      上訴人之前手將房屋及空地，概括允許被上訴人等使用，
      被上訴人等要不得以上訴人之前手，與其訂有使用借貸契
      約，主張對現在之房地所有人即上訴人有使用該房地之權
      利。」、「使用借貸為無償契約，原屬貸與人與使用人之
      特定關係，除當事人另有特約外，無移轉其權利於第三人
      之可言。且使用借貸非如租賃之有民法第425 條之規定。
      縱令原借用人將借用物概括允許第三人使用，該第三人亦
      不得對現在之借用物所有人主張有使用該借用物之權利。
      」，最高法院59年台上字第2490號、86年度台上字第3776
      號分別著有判例及裁判可資參照。被告己○○雖辯稱訴外
      人甲○○已將系爭土地出租予伊管理使用，故伊在其上興
      建系爭建物占有使用系爭土地係屬有權占有云云，並提出
      訴外人甲○○與被告丙○○2人 所共同簽署之承諾書乙紙
      為證，惟觀以該承諾書之全文內容，其僅係載以訴外人甲○○及被告丙○○就系爭土地之地價稅應如何負擔及系爭
      建物應如何處分所為之約定而已，此自難認係其等間就系
      爭土地已成立租賃關係之書面證明，且證人即原告之前手
      甲○○於本院審理中亦到庭證稱：「系爭土地原係由訴外
      人達豫公司所出資買受，惟因伊有自耕農之身分，訴外人
      達豫公司乃將之借名登記予伊名下，之後訴外人達豫公司
      財務狀況不佳時，被告丙○○始出面與伊商談於系爭土地
      上搭建鐵皮屋，伊乃同意其等無償使用之。」等語（見本
      院94年5 月27日言詞辯論筆錄），而被告在系爭土地上共
      同興建系爭建物而為使用之期間內並未給付租金予系爭土
      地之前手即訴外人甲○○乙情，亦為被告丙○○所自承在
      卷（見本院94年3 月30日、同年5 月27日言詞辯論筆錄）
      ，是系爭土地之前手即訴外人甲○○既係將之無償出借而
      非出租予被告在其上興建系爭建物而為使用，則其就此之
      較有關係而關乎被告重大利益之事亦無偏頗於原告之可能
      ，訴外人甲○○與被告間就系爭土地自僅係成立使用借貸
      關係至明，則嗣系爭土地既已由原告拍定取得其所有權，
      揆諸上開判例意旨，該使用借貸原屬貸與人之訴外人甲○○與借用人之被告間特定之債之關係，除系爭土地之現時
      所有權人即原告同意被告繼續使用之外，原告並不受其拘
      束，且使用借貸非如租賃之有民法第425 條之規定，故系
      爭土地之借用人即被告即不得向系爭土地之現時所有權人
      即原告主張其與原所有權人間之使用借貸契約繼續存在而
      有合法占用權源，被告己○○上開所辯，洵屬無據。至被
      告另辯稱法院已於拍賣公告內載明系爭土地不予點交云云
      ，惟本院調閱本院93年度執字第14224 號民事執行事件卷
      宗結果，其拍賣不動產公告備註欄係載：「…四、本件拍
      賣標的物現由第三人己○○承租中，期間自91年初起至99
      年底（不定期），每月租金新台幣（下同）貳萬陸仟元，
      押金參拾萬元，又該第三人之租賃權業經本院於民國93年
      10 月28 日以93雄院貴民丞93執字第14224 號通知予以排
      除，拍定後仍點交，請投標人注意。五、本件土地尚有第
      三人所建之鐵皮棚，不在拍賣範圍，此部分拍定後不點交
      。」等語，是系爭土地既經本院除去其「租賃權」，其於
      拍定後自仍得予以點交，而系爭建物因係第三人所興建而
      非屬拍賣範圍，故該部分於拍定後執行法院本即不予執行
      點交而由拍定人依法訴請處理，被告此部分辯解，自無足
      為其有權占有之依據。
（二）綜上，原告所有占用如附圖所示A 部分土地之系爭建物因
      就系爭土地現時並未存有法律關係而屬無權占有，從而，
      原告依所有物返還請求權及侵權行為之法律關係，請求被
      告應將系爭土地上如附圖所示A 部分之地上物即鐵皮棚架
      予以拆除並返還土地予原告，洵屬有據，應予准許。
七、末按「被上訴人與債務人間之租賃關係，既經執行法院裁定
    除去後，實施拍賣，由上訴人拍定取得權利移轉證書，則自
    是時起被上訴人繼續占有該房屋，自屬侵害上訴人之房屋所
    有權，上訴人對於被上訴人，非不得請求賠償相當於租金之
    損害金。」、又「建築房屋之基地租金，依土地法第105 條
    準用同法第97條規定，以不超過該土地申報價額年息10/100
    為限，而該條所謂土地價額，依土地法施行法第25條規定，
    係指法定地價而言，又法定地價，依土地法第148 條規定，
    係指土地所有權人依土地法所申報之地價，在平均地權條例
    施行區域，當係指土地所有權人於地政機關舉辦規定地價或
    重新規定地價之時，於公告申報地價期間內自行申報之地價
    而言，未於該期間內申報者，則應以公告地價為其申報之地
    價。」，最高法院67年台上字第3622號、75年度台上字第37
    8 號分別著有判例或判決意旨。另土地所有人依侵權行為法
    則向無權占用其土地之人請求返還相當於租金之損害金，惟
    其數額，除以申報地價為基礎外，尚須斟酌基地之位置、工
    商業繁榮之程度及占用人利用土地之經濟價值及所受利益等
    項，並與鄰地租金相比較，以為決定。本件被告無權占用原
    告所有如附圖所示A 部分面積計221.76平方公尺之系爭土地
    以供其鐵皮棚架基地使用已如前述，是被告就此之占有依社
    會通念自受有相當於租金之利益，而原告亦因此未能利用系
    爭土地，當亦受有損害，則揆諸前開裁判意旨，原告自得依
    法請求被告給付相當於租金之損害金。查系爭土地位於高雄
    縣大寮鄉省道旁，而系爭建物內僅設有1 、2 位攤位使用，
    其餘空地供停放車輛使用，其對面為設有攤位且營業中之黃
    昏市場，交通便利，商業尚屬繁榮乙節，此業經本院勘驗現
    場屬實，並製有勘驗筆錄在卷足參，是本院審酌系爭土地附
    近繁榮程度，系爭建物所設攤位數及所餘空間之使用狀況，
    被告丙○○將系爭建物出租予被告己○○之租金為每月26,
    000 元，並考量目前社會經濟情況等情，認為其租金數額以
    按申報地價年息10/100應較為適當，而系爭土地之申報地價
    於93年1 月起之申報地價為每平方公尺9,900 元，亦有地價
    謄本在卷可按，準此，依被告所占用之土地面積、申報地價
    及年租率計算結果，其自93年12月28日起至原告提起本件訴
    訟即94年3 月15日止，計應給付原告29,385元｛6085.4（元
    / 平方公尺）×221.76（平方公尺）×10/100｝÷12＝1124
     6，11246 ×（4/31+1+1+15/31）＝29385 ，嗣其於此後每
    月則應分別給付11,246元，從而，原告依共同侵權行為損害
    賠償請求權請求被告應連帶給付29,385元及自94年5 月28日
    起至清償日止，按週年利率5 ％計算之利息，暨自94年5 月
    29日起至返還系爭土地之日止按月給付11,246元，尚屬有據
    ，自應予以准許，其逾此範圍外之請求，於法無據，應予駁
    回。
貳、反訴部分：
一、反訴原告己○○起訴主張：伊與本訴被告丙○○共同出資興
    建系爭建物以從事雞肉及水果販售等營業，惟伊因反訴被告
    故同提起本訴致伊受有如下損害：系爭建物興建費用1,000,
    000 元、購買設置攤位之不銹鋼及冷凍食品廚具等生財器具
    300,00 0元，及填土鋪設路面之相關費用1,000,000 元，為
    此爰依侵權行為之法律關係，僅向反訴被告請求1,600,000
    元之損害賠償，並聲明求為判決：（一）反訴被告應連帶給
    付反訴原告1,600,000 元及自94年7 月1 日起至清償日止按
    週年利率5 ％計算之利息。（二）願供擔保請准宣告假執行
    。
二、反訴被告則以：反訴原告在伊等所有之系爭土地上興建系爭
    建物係屬無權占有，其上開請求並無理由等語資為抗辯，並
    聲明求為判決：反訴原告之訴駁回。
三、反訴原告所主張之上開事實，固據其提出上開承諾書為證，
    惟反訴被告係經由強制執行程序合法拍定買受系爭土地，而
    本件反訴原告所支出之上開費用均係在反訴被告拍定買受系
    爭土地前所為，且其所有之系爭建物現時占用系爭土地係屬
    無權占有均已如前述，則反訴被告既係經由合法途徑取得系
    爭土地之所有權，而反訴原告所有之系爭建物占有系爭土地
    既無合法權源，從而反訴被告本其法律上之權利對反訴原告
    為本訴之請求，尚難謂其有何侵權行為之情形可言，自無應
    負何侵權行為之損害賠償責任，從而反訴原告為本件反訴之
    請求，為無理由而自應予駁回。
據上論結，本件原告之訴為一部有理由，一部無理由，反訴原告
之訴為無理由，依民事訴訟法第85條第2 項、第78條、第79條，
判決如主文。
中　　華　　民　　國　　94　　年　　7 　　月  　22　　日
                  民事第五庭    法　官　何悅芳
正本係照原本作成。
如不服本判決，應於送達後20日內，向本院提出上訴狀並表明上
訴理由，如於本判決宣示後送達前提起上訴者，應於判決送達後
10日內補提上訴理由書（須附繕本）。
中　　華　　民　　國　　94　　年　　7 　　月　　22　　日
                                書記官　周志揚
